---
title: "Função de Distribuição Empírica"
date: 2024-03-08
code-fold: true
---

Começamos com o problema de estimar uma função de distribuição acumulada. Seja 

$$X_1,\cdots, X_n\sim F$$
onde $F(x) = P(X\leq x)$ é uma função de distribuição na reta real. Estimamos $F$ com a função de distribuição
empírica.

A função de distribuição empírica $\widehat{F}_n$ é a função de distribuição que coloca peso $1/n$ em cada ponto
de dados $X_i$. Formalmente, 

$$
\widehat{F}_n(x) = \dfrac{1}{n}\sum_{i=1}^n \pmb{I}(X_i\leq x),
$$

para $x\in\mathbb{R}$, sendo que 

$$
    \pmb{I}(x)=\left\{
        \begin{array}{lc} 1, & \mbox{se } X_i\leq x \\
        0, & \mbox{se } X_i > x\end{array}\right.\cdot
$$

## Dados do nervo

Cox and Lewis (1966) relataram 799 tempos de espera entre pulsos sucessivos ao longo de uma fibra nervosa. A figura abaixo mostra os
dados e a função de distribuição empírica $\widehat{F}_n$.

```{r}
nervo = read.csv("http://leg.ufpr.br/~lucambio/CE313/20241S/nerve.dat",
                 header = FALSE) 
head(nervo)
```

```{r}
n = length(nervo$V1)
n
```

O seguinte exemplo mostra como obtermos a função de distribuição acumulada estimada ou empírica no **R**.

```{r}
Fn = ecdf(nervo$V1)
par(mar=c(4,4,1,1))
plot(Fn, verticals = TRUE, do.points = FALSE, lwd = 2, 
     main = "Função de distribuição acumulada")
rug(nervo$V1)
grid()
```

**FIGURA 1:** Dados de uma fibra nervosa. Cada linha vertical representa um ponto de dados. A linha sólida é a função de distribuição empírica.


O teorema a seguir fornece algumas propriedades de $\widehat{F}_n$



::: {.callout-note appearance="simple"}
## Teorema 4.1

Seja $(_1,\cdots,X_n)$ uma amostra aleatória da distribuição $F$ e seja $\widehat{F}_n$ a função de distribuição empírica. Então

1. Para qualquer valor fixo $x\in\mathbb{R}$, 
$$
\mbox{E}\Big(\widehat{F}_n(x) \Big)=F(x) \qquad \mbox{e} \qquad
\mbox{Var}\Big(\widehat{F}_n(x) \Big)=\dfrac{F(x)(1-F(x))}{n}\cdot
$$
Isto significa que $\widehat{F}_n(x)$ é consistente para $F(x)$.

2. **Teorema de Glivenco-Cantelli** 
$$
\sup_x |\widehat{F}_n(x)-F(x) | \to 0, \quad \mbox{quase
certamente}\cdot
$$
3. **Teorema desigualdade de Dvoretzky-Kiefer-Wolfowitz**

$$
P \left( \sup_x | \widehat{F}_n (x) - F(x) | > \epsilon \right)
\leq 2\mbox{e}^{-2n\epsilon} \quad \mbox{para algum } \epsilon > 0
$$
:::

### Demonstração

A partir da desigualdade de Dvoretzky-Kiefer-Wolfowitz (DKW), podemos construir um conjunto de confiança. Seja $\epsilon^2_n = \log(2/\alpha)/(2n)$, $L(x) = \max\{\widehat{F}_n(x) - \epsilon_n,0\}$ e $U(x) = \min\{\widehat{F}_n(x) + \epsilon_n, 1\}$. Segue do item 3, no teorema acima, que para qualquer $F$, 

$$
P\Big( L(x)\leq F(x)\leq U(x) \quad \forall x\in\mathbb{R}\Big) \geq
1-\alpha\cdot
$$

Assim, $\big(L(x), U(x)\big)$ é
uma faixa de confiança não paramétrica com coeficiente de confiaça $1-\alpha$. Existem faixas de confiança
mais restritas, mas usamos a faixa DKW porque é simples.
&lt;br&lt;


## Intervalo de confiança

Queremos obter uma banda de confiança para $\widehat{F}_n$ com nível de confiança $\alpha=0.05$. Para isto utilizaremos a desigualdade DKW, no Teorema 1.

Observemos que 
$$
\epsilon = \sqrt{\frac{1}{2n}\log\big( \frac{2}{0.05}\big)} = 0.048\cdot
$$

Encontremos os limites do intervalo de confiança.

```{r}
epsilon = sqrt(1/(2*n)*log(2/0.05))
epsilon
```

```{r}
ls(environment(Fn))
```

```{r}
y = get("y",environment(Fn))
x = get("x",environment(Fn))
L = ifelse(y-epsilon<0,0,y-epsilon)
U = ifelse(y+epsilon>1,1,y+epsilon)
```


Mostrando o gráfico resultante, ou seja, a função de distribuição empírica e a banda de confiança.
```{r}
par(mar=c(4,4,1,1))
plot(Fn, verticals = TRUE, do.points = FALSE, lwd = 2, 
     main = "Função de distribuição acumulada")
lines(knots(Fn),L,type="b",pch=19,cex=0.3)
lines(knots(Fn),U,type="b",pch=19,cex=0.3)
rug(nervo$V1)
grid()
```

**FIGURA 2:** Dados de uma fibra nervosa. Cada linha vertical representa um ponto de dados. A linha sólida é a função de distribuição empírica. As linhas acima e abaixo da linha média representam uma faixa de confiança de 95%.


## Exercícios

1. Gere 100 observações a partir de uma distribuição $N(0,1)$. Calcule uma faixa de confiança de 95% para a função de distribuição empírica $\widehat{F}_n$. Repita isso 1000 vezes e veja com que frequência a faixa de confiança contém a verdadeira função de distribuição. Repita usando dados de uma distribuição Cauchy.

2. Seja $X_1,\cdots, X_n$ uma amostra aleatória da distribuição $F$ e seja $\widehat{F}_n$ a função de distribuição empírica. Para um $x$
fixo, encontre a distribuição limite de $\sqrt{\widehat{F}_n(x)}$.

3. Sejam $x$ e $y$ dois pontos distintos. Encontre $\mbox{Cov}\Big(\widehat{F}_n(x),\widehat{F}_n(y)\Big)$.

